【裁判字號】    91,上,535
【裁判日期】    920429
【裁判案由】    損害賠償等
【裁判全文】
臺灣高等法院民事判決  九十一年度上字第五三五號
    上  訴  人  甲○○
    訴訟代理人  劉俊良律師
    被  上訴人  國防部後備司令部
    法定代理人  謝建東
    訴訟太理人  柯智炫律師
右當事人間請求損害賠償事件，上訴人對於中華民國九十一年五月三十一日臺灣台北
地方法院九十年度訴字第一六三六號第一審判決提起上訴並為訴之追加，本院判決如
左：
    主      文
上訴及追加之訴均駁回。
第二審訴訟費用由上訴人負擔。
    事實及理由
一、本件被上訴人之法定代理人原為陳邦治，於上訴後變更為謝建東，其聲明承受訴
    訟，於法尚無不合，應予准許。
二、按當事人於第二審為訴之變更、追加，非經他造同意，不得為之，但擴張或減縮
    應受判決事項之聲明者，不在此限，民事訴訟法第四百四十六條第一項、第二百
    五十五條第一項第三款定有明文。本件上訴人於原審係請求被上訴人與原審共同
    被告國防部及保證責任中華民國國軍軍眷住宅公用合作社：(一)將台北市○○路○
    段五之二號一樓（下稱系爭房屋）屋內所有管線遷移至地下室。(二)應給付上訴人
    新台幣（下同）二百零四萬四千六百八十九元及自訴狀送達翌日起至清償日止按
    年息百分之五計算之利息。嗣於本院審理中，上訴人撤回對國防部及保證責任中
    華民國國軍軍眷住宅公用合作社之上訴（見本院卷第七九頁），並對被上訴人擴
    張請求為：被上訴人應將系爭房屋內所有管線遷移至地下室，並應給付上訴人一
    百九十一萬六千六百八十九元及自訴狀送達翌日起算之法定遲延利息。經核該擴
    張請求部分並未變更訴訟標的，僅係擴張應受判決事項之聲明，依上開規定，應
    予准許。
三、本件上訴人起訴主張：上訴人於民國（下同）八十二年間配合被上訴人辦理老舊
    眷村改建，並獲配售三十四坪型之房屋一戶。依兩造之約定，配售之標的係以抽
    籤決定，上訴人所抽中之房屋係Ａ３，然被上訴人竟將Ａ５即系爭房屋交付予上
    訴人，顯未依合約本旨給付。又依「上海一村重建說明」（以下簡稱「重建說明
    」）規定，所謂三十四坪型（即將級）之房屋，其室內自用面積應為三五．四二
    坪，然被上訴人所交付之系爭房屋室內自用面積僅一０二．二二平方公尺即三０
    ．九七坪，較約定減少四．四五坪，致上訴人無法依原預計方式使用收益該屋，
    爰依民法第二百二十七條或第三百六十條規定，請求被上訴人賠償坪數不足之差
    價九十七萬五千六百八十九元。又系爭房屋係在兩棟建物中間之防火巷另行搭建
    而成，故三面均遭封閉，僅有一扇門供出入，且兩棟建物之數十條水電管線竟從
    系爭房屋內直接穿過，致該屋之通常效用及經濟價值嚴重減損。被上訴人曾承諾
    向台電公司申請移除該管線，惟迄未履行，爰依兩造間之和解契約、債務承諾之
    法律關係、不完全給付及物之瑕疵擔保之法律關係，請求被上訴人將系爭房屋內
    之管線移除。又上訴人為使系爭房屋回復正常使用狀態，乃自行僱工打開牆面增
    加門寬及開立天窗，並將屋內到處散落之管線移置於天花板及整修電線，共計花
    費一百零六萬九千元，依民法第三百六十條規定，上訴人亦得請求被上訴人賠償
    其損害。爰提起本訴請求判命被上訴人與原審共同被告國防部及保證責任中華民
    國國軍軍眷住宅公用合作社將系爭房屋內所有管線遷移至地下室，並應給付上訴
    人二百零四萬四千六百八十九元及自訴狀送達翌日起算之法定遲延利息等語。原
    審為上訴人敗訴之判決，上訴人不服，對被上訴人及原審共同被告國防部及保證
    責任中華民國國軍軍眷住宅公用合作社提起上訴，嗣於本院審理中撤回對國防部
    及保證責任中華民國國軍軍眷住宅公用合作社之上訴，並對被上訴人擴張聲明為
    ：(一)原判決廢棄。(二)被上訴人應將系爭房屋內所有管線遷移至地下室。(三)被上訴
    人應給付上訴人一百九十一萬六千六百八十九元及自訴狀送達翌日起算之法定遲
    延利息。
四、被上訴人則以：其所列管之上海一村於八十一年間重建，重建後改名為石園新城
    。上訴人原獲配三十坪型住宅一戶，並抽中甲基地Ｂ４八樓房屋，旋依國軍老舊
    眷村重建試辦期間作業要點（以下簡稱「作業要點」）第伍點第三條第五項規定
    ，自費增坪改抽中丙基地Ａ２二樓房屋，嗣又依「作業要點」第伍點第五條第六
    項改抽中甲Ａ３一樓即系爭房屋，總價款為九百四十七萬五千八百四十一元，扣
    除上訴人可獲得之土地補助款八百三十九萬七千九百三十八元，尚應自行負擔差
    額一百零七萬七千九百零三元，上訴人並已繳納。上訴人係於八十四年八月二十
    九日參加抽籤而確定配售系爭房屋，然於同年七月二十五日上海一村第十六次聯
    建會議時，系爭房屋之面積業已確定為一樓三一．○六坪、地下室一０．二六坪
    ，其計價指數亦經聯建會議確認，則被上訴人按系爭房屋實際建坪核算總價，並
    以現狀交付上訴人，並無坪數不足問題。又系爭房屋係依法請領執照建造，於興
    建完成後並領有使用執照，絕非於防火巷另行搭蓋之違章建築，且該屋經第十六
    次聯建會議決議通過加作矽酸鈣天花板，事後確曾發包施作，並完工驗收。而系
    爭房屋原核准之用途為「日常用品零售業」，此即兩造就系爭房屋預定之效用，
    上訴人自行變更用途為托兒所，其自行僱工打開牆面、增加門寬、開天窗、移設
    管線、電線等，並非系爭房屋預定效用所必需，此額外部分之費用自不得向被上
    訴人請求等語，資為抗辯。原審為被上訴人勝訴之判決，被上訴人對於上訴人之
    上訴及追加之訴則聲明：上訴及追加之訴均駁回。
五、查被上訴人主張其所列管之上海一村於八十一年間重建，重建後改名為石園新城
    。上訴人原獲配三十坪型住宅一戶，並抽中甲基地Ｂ４八樓房屋，旋依「作業要
    點」自費增坪改抽中丙基地Ａ２二樓房屋，嗣又依「作業要點」規定改抽中甲Ａ
    ３一樓房屋。又系爭房屋於八十五年五月三十日完工交付予上訴人，並於八十七
    年三月十六日登記為上訴人所有等事實，為上訴人所不爭執，並有抽籤單、交屋
    通知單、建物所有權狀等件在卷為憑（見原審卷第二三、二九，本院卷第一一二
    頁），堪信為真正。本件依兩造上開主張，經整理之爭點為：(一)被上訴人所交付
    之系爭房屋是否為上訴人所抽中獲配售之房屋？(二)系爭房屋是否有坪數不足之瑕
    疵？(三)被上訴人是否負有移除系爭房屋內所有管線並賠償上訴人因開設天窗、增
    加門寬、移置及整修管線等費用之義務？茲分述如下。
六、關於被上訴人所交付之系爭房屋是否為上訴人所抽中獲配售之房屋部分：
  (一)被上訴人主張其所列管之上海一村於八十一年間依「作業要點」重建，重建後改
    名為石園新城之事實，已如前述，則兩造間就系爭房屋之承購事宜，自應依「作
    業要點」及「重建說明」之規定辦理。而依「重建說明」十四「住宅配住規定」(一)
    規定：「原住眷戶以抽籤方式決定樓層戶號後循列管單位行政系統呈報國防部以
    命令配售，不辦買賣契約，僅填寫自備款繳付時間承諾書」，此有「重建說明」
    在卷可稽（見原審卷第二一頁），是上訴人可獲配售之房屋自須依抽籤結果定之
    。
  (二)上訴人原獲配三十坪型住宅一戶，並抽中甲基地Ｂ４八樓房屋，旋依「作業要點
    」規定自費增坪改抽中丙基地Ａ２二樓房屋，嗣又依「作業要點」規定改抽中甲
    Ａ３一樓房屋之事實，已如前述。查依石園新城之使用執照記載，門牌號碼台北
    市○○路○段五號房屋編號為１Ａ，五之一號房屋編號為１Ｂ，五之二號（即系
    爭房屋）編號為１Ｃ，五之三號房屋編號為１Ｄ，五之四號房屋編號為１Ｅ；對
    照上海一村第十六次聯建會議紀錄所附（變更Ｂ案）一樓配置圖所示，門牌號碼
    台北市○○路○段五號房屋編號為Ａ３，五之一號房屋編號為Ａ４，五之二號（
    即系爭房屋）編號為Ａ５，五之三號房屋編號為Ａ２，五之四號房屋編號為Ａ１
    ；復對照石園新城甲基地重建眷宅交屋名冊所載，門牌號碼台北市○○路○段五
    號房屋之基地代號為甲Ａ２，五之一號房屋之基地代號為甲Ｂ２，五之二號（即
    系爭房屋）之基地代號為甲Ａ３，五之三號房屋之基地代號為甲Ｂ１，五之四號
    房屋之基地代號為甲Ａ１，此有台北市政府工務局八五使字第二００號使用執照
    附表及附圖、上海一村第十六次聯建會議紀錄所附（變更Ｂ案）一樓配置圖及上
    開交屋名冊在卷可稽（見本院卷第五七、五八、六六、六七頁）。由此足徵被上
    訴人主張其於上海一村住戶進行抽籤前，依房屋坪型重新編定代號以辦理抽籤事
    宜，而上訴人所抽中基地代號甲Ａ３之房屋即係上開一樓配置圖所示Ａ５房屋亦
    即系爭房屋等情，堪予採信。是上訴人所抽中之甲Ａ３房屋既為系爭房屋，則被
    上訴人將系爭房屋交付予上訴人，即無未依債之本旨給付之情事。
七、關於系爭房屋是否有坪數不足之瑕疵部分：
  (一)上訴人主張兩造係依「重建說明」所訂內容成立買賣契約，而依「重建說明」記
    載，所謂三十四坪型（將級）房屋，其室內自用面積為三五．四二坪，價金為三
    百七十萬一千一百八十四元，是被上訴人自應依上開約定內容履行契約等語。查
    依「重建說明」之附件資料固記載：「重建後自用面積：1.將級：三五．四二坪
    」，「每戶價格：1.將級：四四．四０坪共約三、七０一、一八四元」，惟依「
    重建說明」第八條已明定房地價格係以完工時實際結算為準（見原審卷第二０、
    二二頁），參以上海一村興建完工後，其「三十四坪型」、「三十坪型」、「二
    十六坪型」及「二十四坪型」之房屋室內面積均與上開「重建說明」附件資料所
    載各坪型室內面積不符，且同一坪型房屋之面積亦互不相同，此有上海一村住宅
    配售結算價格表在卷可按（見原審卷第六三頁），可見被上訴人主張「重建說明
    」之附件資料所載「三十四坪型」、「三十坪型」等僅為參考數字，並不代表該
    坪型房屋之實際面積等語，堪予採信，是上訴人據以主張系爭房屋之室內面積依
    約定應有三五．四二坪云云，尚不足採。
  (二)證人閻辰昌即負責規劃設計上海一村眷舍改建之建築師到庭證稱：「原則上三十
    四坪型是應該要蓋到三十四坪，但因受限建築法令的規定，所以興建完工之後會
    有一些差距。本件原告（即上訴人）的房子並非兩棟建築物中間的防火巷或是違
    法建築，事實上應是合法建物，原本規劃是三十四坪，但建造過程中受限於建築
    法令，所以面積會較小，這是有經過聯建小組的同意，．．．我們有通知坪數有
    改變，聯建小組有同意，有把被證六這張修正圖（即變更Ｂ案一樓配置圖）給聯
    建小組成員看，他們有在上面簽名表示同意」等語（見原審卷第一一一、一一二
    頁），又上海一村聯建小組於八十四年七月二十五日第十六次聯建會議時決議確
    定系爭房屋為三十四坪型，室內面積為三一．０六坪，且與會小組成員均於變更
    後之一樓配置圖上簽名確認之事實，亦有該會議紀錄及（變更Ｂ案）一樓配置圖
    在卷為證（見本院卷第五六、五七頁）。至關於系爭房屋於變更設計後仍規劃為
    「三十四坪型」之原因，依兩造不爭執之「軍管區司令部處理台北市石園新城甲
    ○○女士陳情要點現地會勘說明表」（以下簡稱「會勘說明表」）記載：「貴區
    一樓於規劃時卅坪型四戶、卅四坪型一戶即呈報聯建會議及國防部核定在案，續
    辦申請建築執照過程中，市府工務局基於（特區）建築物高度法規定，要求修正
    圖面（後棟往前移一．五公尺），致兩棟所夾甲Ａ３面積縮減。期間相關作業均
    提報第十六次聯建會議討論通過追認，並決議坪型、戶數不予更動，以免造成困
    擾」，亦有「會勘說明表」在卷可稽（見原審卷第八一頁）。是被上訴人主張系
    爭房屋原即規劃為三十四坪型，嗣因法令限制而變更設計致室內面積縮小，惟經
    聯建小組確定面積後仍列為三十四坪型房屋辦理後續配售事宜等情，堪予採信。
    又查，被上訴人主張上訴人係於八十四年八月二十九日參加原眷戶抽籤而抽中系
    爭房屋之事實，為上訴人所不爭執，是被上訴人主張系爭房屋之位置、面積於上
    訴人抽籤時即已確定等語，亦堪採信。則上訴人既抽中系爭房屋，被上訴人自應
    交付系爭房屋予上訴人，並依系爭房屋之實際面積計算價金。
  (四)依「重建說明」第八條明定房地價格以完工時實際結算為準，平均每坪價格房屋
    造價以完工結算時為準，土地價格以完工當期土地公告現值，按國產局讓售土地
    面積為計算標準；每戶價格以每坪平均價值計算，實際售價按樓層指數及住宅位
    置加公用面積另行計算；樓層計價指數由聯建執行小組研討，此有「重建說明」
    在卷可按（見原審卷第二０、二二頁），足徵「重建說明」所載之房屋造價、土
    地價款、每戶價格等均係參考數額，並非實際之買賣價金。又查，依「國軍軍眷
    其每戶房地總價計算式為：〔（地面層面積×地面層指數）＋（地下室面積×地
    下室指數）〕×指數為一時之每坪單價，而指數為「一」時之每坪單價為二十一
    萬五千五百八十元五角。又上海一村聯建小組於八十四年七月二十五日第十六次
    聯建會議時決議，甲基地一樓店鋪Ａ５即系爭房屋之樓層計價指數為一．二五，
    地下室計價指數為０．五，此有該會議紀錄在卷可稽（見本院卷第五六頁）；又
    系爭房屋權狀面積一樓為一０二．九七平方公尺合計為三一．一五坪（102.97
    ×0.3025=31.15，小數點以下第二位四捨五入)，共同使用部分面積為一二．二
    六坪（2290.06×177\10000×0.3025=12.26，小數點以下第二位四捨五入)，此
    有建物所有權狀附卷為憑（見原審卷第二九頁），而被上訴人則以系爭房屋之室
    內面積三一．０六坪，地下室一０．二六坪，依上開每戶房地總價計算公式計算
    系爭房屋之總價為九百四十七萬五千八百四十一元｛〔（地面層面積31.06坪×
    地面層指數1.25）＋（地下室面積10.26坪×地下室指數0.5）〕×215580.5 ＝
    0000000｝，亦有上開結算價格表可稽。另依「作業要點」摘要五(二)規定：「土
    地價款之計算與運用：眷村土地按公告地價讓售得款，以百分之六十九點三輔助
    原眷戶購宅及補償後，不足時由原眷戶分擔．．」，(四)5.規定：「原眷戶．．得
    以一樓售價購買一樓居住，所配二樓以上之住宅註銷，其輔助購宅之地價款可移
    作價購一樓自備款之用（如有不足，自行負擔）」（見原審卷第十四、十七頁）
    ，而上訴人之土地補助款為八百三十九萬七千九百三十八元，有「上海一村重建
    工程原始眷戶名冊」在卷為憑（見原審卷第六四頁），則依上開系爭房屋之總價
    扣除上訴人之土地補助款，尚餘一百零七萬七千九百零三元，依上開規定，此部
    分價金自應由上訴人負擔。查被上訴人於八十五年五月二十二日通知上訴人繳交
    自備款一百零七萬七千九百零三元，此為上訴人所不爭執，並有交屋通知單為憑
    （見原審卷第二三頁），是被上訴人主張其係依系爭房屋之實際室內面積計算價
    金等語，堪予採信。
  (五)上訴人於八十九年十月五日由相關單位會同履勘系爭房屋時，曾以系爭房屋之總
    面積較其他三十四坪型房屋短少，因而陳請以三十坪型繳納管理費，此有「會勘
    紀錄」在卷可稽（見原審卷第三六頁），嗣被上訴人於八十九年十一月十六日以
    （八九）忠相字第二九二九號函覆上訴人：「依公寓大廈管理條例規定，區分所
    有部分仍需擔負公共之水電管線設施，若有影響專有部分之使用權，關係人均應
    協議解決。另貴新城已依法向主管單位完成『管理委員會』核備，故有關繳納管
    理費乙節，本部將建請貴新城『管委會』依林女士所有權狀實際面積收取管理費
    為宜」，復於九十年三月十四日以（八九）忠相字第二九二九號函請石園新城社
    區管理委員會辦理更正上訴人繳納住宅管理費事宜，而該管理委員會亦於同年三
    月十五日簽准同意變更上訴人應繳之管理費金額，此有上開函文及簽呈在卷可稽
    （見原審卷第八一、八二、一八０頁）。惟查被上訴人就系爭房屋之室內面積實
    際為三一．０六坪一節並不爭執，其依上訴人之陳情而函請該管管理委員會依系
    爭房屋之實際面積收取管理費，以減輕上訴人之負擔，並無不合，故尚難據此即
    認被上訴人係承認其所交付之系爭房屋有坪數不足之事實。
  (六)綜上所述，被上訴人既抽中系爭房屋而獲配售，則被上訴人將系爭房屋交付予上
    訴人，並依該屋實際面積計算價金，並無不合。上訴人主張系爭房屋室內面積應
    有三五．四二坪，其實際面積短少四．四五坪，而請求賠償坪數不足之差價九十
    七萬五千六百八十九元，洵屬無據，不應准許。
八、關於被上訴人是否負有移除系爭房屋內所有管線並賠償上訴人因開設天窗、增加
    門寬、移置及整修管線等費用之義務部分：
  (一)查依上訴人所提出之「全區一樓配置圖」（見原審卷第一六四），系爭房屋於設
    計規劃時即已規劃在內之事實，已如前述。又被上訴人主張系爭房屋依法領有建
    造執照及使用執照之事實，亦據提出台北市政府工務局八一建字第二五二號建造
    執照及八五使字第二○○號使用執照為證（見原審卷第六五、六六頁），且證人
    閻辰昌亦證稱：系爭房屋並非於兩棟建築物中間之防火巷另行搭建而成，為合法
    之建物等語（見原審卷第一一一頁），足證上訴人主張系爭房屋原不存在，而係
    事後在兩棟建物中間之防火巷另行搭建而成等語，並不足採。
  (二)上訴人主張系爭房屋內無窗戶之事實，為被上訴人所不否認。惟查系爭房屋為一
    樓店面，核准之用途為「日常用品零售業」，此有上開建造執照及使用執照可稽
    （見原審卷第六五、六六頁），而證人閻辰昌亦證稱：系爭房屋當初規劃供日常
    用品零售業使用，依法令規定不必開窗戶等語（見原審卷第一一一、一一二頁）
    ，參以內政部依建築法第九十七條規定頒布施行之建築技術規則第八節關於日照
    、採光、通風之規定，其第四十條規定：住宅至少應有一居室之窗可直接獲得日
    照，第四十一條第一款及第二款規定，建築物之居室應設置採光用窗或開口，其
    採光面積：幼稚園及學校教室不得小於樓地板面積五分之一；住宅之居室，寄宿
    舍之臥室，醫院之病房及兒童福利設施包括保健館，托兒所、育幼院、育嬰室、
    養老院等建築物之居室，不得小於該樓地板面積八分之一（參見本院卷第六二頁
    ），可見系爭房屋雖未設置窗戶，惟依其核准之用途，乃為法之所許，是上訴人
    尚不得據以主張系爭房屋有瑕疵。又查系爭房屋現供上訴人開設托兒所使用，此
    為兩造所不爭執，並有照片附卷為憑（見原審卷第三五、一九九頁），而依上開
    建築技術規則之規定，建物供作托兒所使用所需之採光面積與供作日常用品零售
    業使用有所不同，是上訴人自行變更系爭房屋之用途，為開設托兒所增加採光面
    積而僱工增加門寬、開設天窗，其因此支出之費用尚難認係因系爭房屋有瑕疵致
    受之損害，是上訴人請求被上訴人賠償此部分之費用，尚屬無據，不應准許。
  (三)上訴人主張系爭房屋有四十八條管線通過之事實，亦為被上訴人所不否認。惟查
    ，證人閻辰昌證稱：「原來發包當時沒有作天花板，後來聯建會議表示不作天花
    板會有管線很難看，後來在會議中我有建議他們追加矽酸鈣天花板的工程，他們
    有同意，後來一樓及十一、十二樓的天花板都有施作，當時天花板做完後看不到
    管線，管線都被天花板所隔絕，矽酸鈣天花板類似石膏，但是比較硬，做完後天
    花板是平的，看不到管線也應該不會有接縫」，「據我聽說原告後來要將房子作
    幼稚園使用，想要開天窗，開了之後發現有管線，原告希望將管線移除，現地會
    勘時我的事務所有派人去，從規劃到完工，電線的確經過她房子的上方，規劃當
    時本來希望電錶間放在地下室，但是台電說這是中正紀念堂的特定區，怕淹水，
    一定要設置在一樓以上，所以規劃成電錶間在一樓，出來的線會經過原告房子的
    上方，但不會有危險，後來現地會勘時有曾經想跟台電協調，但有困難」，「管
    線不能埋在鋼筋水泥結構體裡面去，這會影響安全，如果在天花板就不會影響安
    全」等語（見原審卷第一一二、一一三頁）；又依八十四年七月二十五日聯建小
    組第十六次會議決議：「一樓污水吊管、電管及十一、十二樓消防吊管，同意建
    築師所提採用矽酸鈣天花板，所需預算計新台幣二六三萬五五三二元，請軍眷合
    作社擇期辦理議價手續」，有該會議紀錄在卷可稽（見原審卷第九一頁），而被
    上訴人依該會議決議與承包商即第三人泰業營造有限公司（下稱泰業公司）就第
    二次變更設計追加減預算進行議價，就加作天花板部分追加二百五十三萬八千五
    百六十三元，並約定：「十一、十二樓及一樓矽酸鈣天花板施作於消防檢查完成
    後施作，並於工程完工正驗前完成」等情，亦據被上訴人提出八十四年十月十六
    日信義一一九二號簡便行文表、變更設計申請（協議書）、工程設計變更新增
    單價議定書、工程變更（加帳）（減帳）詳細表為證（見原審卷第一二三至一二
    六頁）；另上海一村於八十五年五月三十日完成交屋，同年八月二十八日泰業公
    司依約定請領工程款，被上訴人於同年九月七日核可支付交屋完成後之工程款之
    事實，亦有泰業公司八十五年八月二十八日（八五）泰營字第０八二八號函、統
    一發票及簽呈等件為證（見原審卷第一二七至一二九頁），參以證人成劍秋證稱
    ：「原告（即上訴人）的房子我去過好幾次，Ａ棟有四十八戶，原告就住在Ａ棟
    ，所有管線都在原告房子裡面．．」，「（是否親眼目睹管線在原告的屋內？）
    整修之前管線是一把綁起來用塑膠管在外封住，貼在牆壁旁邊不注意看看不到．
    ．」等語（見原審卷第一四五、一四六頁），足證被上訴人主張系爭房屋確有加
    作矽酸鈣天花板以隔絕管線外露等語，堪予採信。又查，證人胡元孝固證稱：「
    我與林女士（即上訴人）住同一棟，我住五號八樓，我工作地點就在旁邊，蓋的
    時候我很關心，．．原告的房子是在二棟樓中間，我感覺很奇怪，因為覺得房子
    好像是二棟樓中間的管線間，我從外面經過，由外面看，看到裡面有管線好像管
    線間，但是沒有走到裡面去看過，因為不是我的房子，管線如何分佈我不知道」
    等語（見原審卷第一四七頁），惟查系爭房屋確有四十八條管線經過之事實，已
    如前述，故該屋於施工期間必然可見管線散落之情形，又核諸證人成劍秋上開證
    詞，依證人成劍秋數次進入系爭房屋所見，該屋整修前之管線既係以塑膠管封住
    貼在牆壁旁邊，如不注意看即看不到，顯見並無如證人胡元孝所述自屋外即可看
    見屋內管線散落之情形，是尚難僅憑證人胡元孝之證詞，即認系爭房屋於交付時
    有如上訴人所指數十條管線直接從中穿過且到處散落之情事，是上訴人此部分之
    主張，尚難採信。
  (四)依上開住宅配售結算價格表所示，上海一村一樓配售價格之樓層計價指數自一．
    二五至一．九０不等，而系爭房屋之樓層計價指數為一．二五之事實，有該結算
    價格表在卷可稽（見本院卷第六三頁），是被上訴人主張上海一村聯建小組於決
    議系爭房屋之計價指數時，即已斟酌系爭房屋所處位置及屋內有管線通過等情事
    ，堪予採信。則系爭房屋固有四十八條管線通過，惟被上訴人既已加作矽酸鈣天
    花板隔絕管線外露，且不影響房屋結構安全，並以一樓最低計價指數計算房價，
    是尚難據此而認定系爭房屋有減少其通常效用或價值之瑕疵存在。又系爭房屋係
    上訴人經抽籤所配售，已如上述，是亦難認被上訴人有何故意不告知瑕疵之情事
    存在。從而，上訴人依不完全給付及物之瑕疵擔保之法律關係請求被上訴人將系
    爭房屋內之管線移除，並賠償其因開設天窗而移置、整修管線之費用，亦屬無據
    ，不應准許。
  (五)上訴人主張被上訴人曾承諾向台電公司申請移除系爭房屋內管線之事實，固提出
    「會勘紀錄」為證（見原審卷第三六頁），惟被上訴人否認有與上訴人達成和解
    或曾承諾移除管線之事實。經查，依「會勘紀錄」所載，就上訴人陳情：「該新
    城四十八戶公共設施之水電管線均安置於林女士房舍內（未安置於壁內）造成諸
    多不便，允予遷移」之事項，參與會勘之閻辰昌建築師答稱：「甲○○女士之住
    宅（台北市○○路○段五之二號一樓）因該新城之電機間位於前後二棟大樓之間
    ，各戶之水電管線均經過林女士家中，當初亦曾向台電申請將電機間設於地下一
    樓，但台電未予同意；至於林女士所提將公共設施變更乙節，因承辦水電工程業
    已倒閉，會後由軍眷住宅合作社及本建築事務所考量技術及法令層面，再行向台
    電申請移除電表或電線」，而該次會議經主席裁示請各營業單位於二週內妥為說
    明，並回覆當事人。嗣被上訴人於八十九年十一月十六日以（八九）忠相字第二
    九二九號函覆上訴人：「(一)貴區電錶間位於前後二棟大樓之間，現各戶之接戶管
    線（四十八支）數量已超過結構體允許預埋數量（如埋置於壁中恐影響結構整體
    性安全），依建築技術規則規定，均採吊管架群施工，並無不當，且全區一樓之
    天花板均有配置。另當初向台電申請將電錶間設於地下一樓時，台電考量本區因
    地勢低窪曾遭淹水致未予同意設置於地下室。(二)依台電營業規則第卅二條：電鍍
    錶及封印不得任意拆遷、移動或更換，如有必要，需經申請並由該公司認可及施
    工，第四十七條：配電場所應儘量避免遷移，如確有遷移必要，申請人（該區所
    有錶戶同意）應另行設置適當之配電場所，供移置供電設備，並負擔變更設置之
    半數」，此有該函所附說明表在卷可稽（見原審卷第八０、八一頁），是由上開
    「會勘紀錄」及被上訴人之回函所示，被上訴人並未與上訴人達成和解，亦未承
    諾將系爭房屋內之管線遷移至地下室，是上訴人此部分之主張亦不足採。
九、綜上所述，上訴人本件請求為無理由，原審為上訴人敗訴之判決，核無不合。上
    訴人指摘原判決不當，請予廢棄改判，並於本院為擴張請求，均為無理由，應予
    駁回。
十、據上論結，本件上訴及追加之訴均為無理由，依民事訴訟法第四百四十九條第一
    項、第七十八條，判決如主文。
中      華      民      國    九十二    年    四        月    二十九    日
                                民事第十四庭
                                    審判長法  官  張  劍  男
                                          法  官  蔡  芳  齡
                                          法  官  彭  昭  芬
右正本係照原本作成。
如不服本判決，應於收受送達後二十日內向本院提出上訴書狀，其未表明上訴理由者
，應於提出上訴後二十日內向本院補提理由書狀（均須按他造當事人之人數附繕本）
上訴時應提出委任律師或具有律師資格之人之委任狀；委任有律師資格者，另應附具
律師資格證書及釋明委任人與受任人有民事訴訟法第四百六十六條之一第一項但書或
第二項（詳附註）所定關係之釋明文書影本。
中      華      民      國    九十二    年      五      月      一      日
                                          書記官  丁  華  平
附註：
民事訴訟法第四百六十六條之一（第一項、第二項）：
對於第二審判決上訴，上訴人應委任律師為訴訟代理人。但上訴人或其他法定代理人
具有律師資格者，不在此限。
上訴人之配偶、三親等內之血親、二親等內之姻親，或上訴人為法人、中央或地方機
關時，其所屬專任人員具有律師資格並經法院認為適當者，亦得為第三審訴訟代理人
。


司法院資訊處製作；財團法人民間司法改革基金會備份。
